【裁判字號】    98,重家上更(一),1
【裁判日期】    990224
【裁判案由】    確認繼承權不存在
【裁判全文】
臺灣高等法院高雄分院民事判決     98年度重家上更(一)字第1號
上  訴  人  甲○○○
訴訟代理人  李衍志律師
            陳魁元律師
            阮文泉律師
被上訴人    丁○○
法定代理人  己○○
            乙○○
訴訟代理人  林敏澤律師
            李亭萱律師
被上訴人    財政部高雄市國稅局
法定代理人  丙○○
訴訟代理人  魏緒孟律師
            鄭曉東律師
上列當事人間請求確認繼承權不存在事件，上訴人對於民國96年
4 月26日臺灣高雄地方法院95年度重家訴字第3 號第一審判決提
起上訴，經最高法院第一次發回更審，本院於99年2 月10日言詞
辯論終結，判決如下：
    主  文
原判決關於駁回上訴人後開第二項之訴部分，及訴訟費用之裁判
廢棄。
確認上訴人對被繼承人壬○○之遺產繼承權不存在。
其餘上訴駁回。
第一、二審及更審前第三審訴訟費用，由被上訴人財政部高雄市
國稅局負擔二分之一，餘由上訴人負擔。
    事實及理由
一上訴人起訴主張：被繼承人壬○○於民國85年8 月16日死亡，
  其第一順位繼承人乙○○、庚○○及辛○○（下稱乙○○等3
  人）於同年9 月5 日向原審法院聲明拋棄繼承，雖經該院以85
  年度繼字第729 號通知（裁定）（下稱第729 號裁定）准予備
  查，縱已生效，惟即應由當時同為第一順位尚未滿1 歲（84年
  10月14日生）而為次親等之被上訴人丁○○繼承。而丁○○之
  法定代理人乙○○於其本人在上開日期拋棄繼承時，即知悉丁
  ○○應為壬○○之繼承人，卻遲至87年12月1 日始為丁○○聲
  明拋棄繼承，顯逾2 個月法定期間，原不生拋棄繼承之效力。
  又若丁○○已於法定期間拋棄繼承，第因被上訴人均認為被繼
  承人壬○○之兄弟姐妹即上訴人及訴外人丑○○、戊○○、寅
  ○○（下稱丑○○等3 人，並與上訴人合稱為上訴人等4 人）
  係壬○○之第三順位繼承人，致上訴人之繼承權有無，攸關被
  上訴人財政部高雄市國稅局（下稱高市國稅局）得否對上訴人
  核課遺產稅，使上訴人之權利有受侵害之危險，上訴人即有對
  丁○○、高市國稅局提起確認之訴之法律上利益，且上訴人之
  起訴並無當事人不適格等語。求為判決：確認上訴人對被繼承
  人壬○○之遺產繼承權不存在。（原審為上訴人敗訴之判決，
  經上訴人聲明不服）於本院聲明：(一)原判決廢棄。(二)確認上訴
  人對被繼承人壬○○之遺產繼承權不存在。
二被上訴人丁○○辯稱：被上訴人於乙○○等3 人拋棄繼承時，
  固為未成年人，然已由法定代理人乙○○、己○○合法代為聲
  明拋棄繼承，經法院准予備查，即生拋棄繼承之效力。況上訴
  人等4 人於88年9 月7 日共同聲明拋棄繼承，業經法院裁定駁
  回確定，其再提起本件訴訟為爭執，亦屬無據等語置辯。於本
  院聲明：上訴駁回。
三被上訴人高市國稅局則以：其對上訴人有公法上之稅捐及罰鍰
  等金錢請求權，乃屬公法上之法律關係，上訴人顯不能以私法
  之確認判決除去其法律關係不明確之危險，自無確認利益。又
  上訴人等4 人於88年9 月7 日共同聲明拋棄繼承，業經法院裁
  定駁回確定，其再提起本件訴訟為爭執，亦屬無據等語置辯。
  於本院聲明：上訴駁回。
四兩造所不爭執之事項：
(一)被繼承人壬○○於85年8 月16日死亡，第一順序之繼承人有一
  親等直系血親卑親屬乙○○、辛○○、庚○○及二親等直系血
  親卑親屬丁○○，第二順序之繼承人癸○○、子○○○均已死
  亡，第三順序之繼承人有甲○○○、丑○○、戊○○、寅○○
  。嗣乙○○等3 人於85年9 月5 日具狀聲明拋棄被繼承人壬○
  ○之繼承權，經原審法院於85年9 月7 日以第729 號裁定准予
  備查在卷。
(二)丁○○於87年12月1 日具狀聲明拋棄被繼承人壬○○之繼承權
  ，經原審法院87年12月10日以87年度繼字第837 號裁定駁回，
  抗告後經本院以88年度家抗字第2 號廢棄原裁定，發回原審法
  院審理，經原審法院於88年5 月24日以88年度繼更字第1 號准
  予備查在案。
(三)上訴人等4 人於88年9 月7 日具狀聲明拋棄被繼承人壬○○之
  繼承權，經原審法院於89年3 月8 日以88年度繼字第686 號裁
  定駁回，經上訴人等4 人提起抗告後，原審法院89年5 月31日
  88年度繼字第686 號以抗告人逾期為由駁回抗告，上訴人等4
  人提起再抗告，經本院89年7 月31日以89年度家抗字第37號裁
  定駁回再抗告確定。
(四)上訴人於90年6 月7 日以未收到被繼承人壬○○之第一順序繼
  承人乙○○、辛○○、庚○○、丁○○拋棄繼承通知為由，90
  年4 月間知悉其為被繼承人壬○○之繼承人具狀聲明拋棄被繼
  承人壬○○之繼承權，經原審法院90年10月17日以90年繼字第
  558 號裁定駁回，上訴人於90年10月26日提起抗告，經本院90
  年11月26日以90年家抗字第100 號裁定駁回抗告確定。
(五)上訴人於90年6 月8 日具狀聲明對於被繼承人壬○○之繼承權
  為限定繼承，經原審法院90年10月15日以90年繼字第552 號裁
  定駁回，經上訴人提起抗告，本院於90年11月26日以90年家抗
  字第101 號裁定駁回抗告確定。
(六)本件遺產稅之核定程序，係於85年9 月26日以財高國稅資字第
  85045473號遺產稅申報通知書通知被繼承人壬○○除戶申請人
  戊○○申報遺產稅；於知悉乙○○等3 人拋棄繼承後87年3 月
  9 日以函文通知丁○○提出被繼承人壬○○承買與出售資產等
  資料，丁○○或其法定代理人未有任何回覆之文書，迄87年10
  月7 日始寄發丁○○85年度遺產及贈與稅繳款書，繳納期限為
  87年10月16日起迄12月15日止，此外，並無其他對丁○○寄發
  之申報通知書、催報通知書、或丁○○所為之遺產稅申報書表
  ；於知悉丁○○拋棄繼承後88年6 月15日以財高國稅審二字第
  88027545號函知上訴人等4 人為被繼承人壬○○之繼承人，若
  有向法院拋棄繼承，應於文到10日內提供法院通知拋棄繼承函
  資料；於89年5 月核定上訴人等4 人應繳新臺幣（下同）651,
  459,063 元遺產稅、於90年2 月21日復查決定應繳597,233,70
  3 元，此核定及同額罰鍰部分均於90年6 月27日確定；上訴人
  則於92年11月12日再提起行政訴訟確認上開復查決定應繳597,
  233,703 元遺產稅之行政處分無效，惟經行政法院判決駁回確
  定。
(七)辛○○2 人與乙○○於85年9 月5 日具聲明拋棄繼承狀時併附
  戶政事務所之印鑑證明，且該聲明狀及繼承權拋棄書上之印文
  ，與辛○○2 人於85年8 月21日向高雄市三民區戶政事務所、
  85年8 月22日向高雄市前金區戶政事務所申請之印鑑證明上印
  文相符，又辛○○2 人請領之印鑑證明與各自向戶政事務所申
  請登記之日期相同，即辛○○2 人85年9 月5 日具聲明拋棄繼
  承狀之印文為真正。
五協商整理兩造爭點如下：
(一)上訴人提起本件確認繼承權不存在之訴，以高市國稅局為被告
  ，是否有即受確認判決之法律上利益？
(二)辛○○、庚○○於85年9 月5 日所為拋棄對被繼承人壬○○繼
  承權之聲明是否為真正？
(三)丁○○於87年12月1 日聲明拋棄對被繼承人壬○○之繼承權是
  否未逾2 個月期間？
(四)上訴人於88年9 月7 日具狀聲明拋棄被繼承人壬○○之繼承權
  是否未逾2 個月期間？
六上訴人提起本件確認繼承權不存在之訴，以高市國稅局為被告
  ，是否有即受確認判決之法律上利益？
(一)按確認法律關係之訴，非原告有即受確認判決之法律上利益者
  ，不得提起之。所謂即受確認判決之法律上利益，係指法律關
  係之存否不明確，原告主觀上認其在法律上之地位有不安之狀
  態存在，且此種不安之狀態能以確認判決將其除去者而言，最
  高法院52年台上字第1240號判例要旨可資參照。
(二)經查：上訴人起訴確認繼承權不存在之訴，係因前遭高市國稅
  局以其為被繼承人壬○○之繼承人，經核課遺產暨贈與稅及罰
  鍰之行政處分（下稱系爭行政處分），而欲變更系爭行政處分
  一節，有高市國稅局違章案件罰鍰繳款書、85年度遺產稅復查
  決定應補罰鍰更正註銷單、85年度遺產稅繳款書、遺產稅核定
  通知書、罰鍰處分書稿、85年度贈與稅繳款書、贈與稅應稅案
  件核定通知書暨送達回執等影本在卷可稽（見原審卷(一)第216
  頁至第233 頁），固足認上訴人係為使高市國稅局變更其稅捐
  及罰鍰等公法上法律關係金錢請求權之行政處分始提起本件訴
  訟。又查：高市國稅局於89年5 月核定上訴人等4 人應繳651,
  459,063 元遺產稅、於90年2 月21日復查決定應繳597,233,70
  3 元，此核定及同額罰鍰部分均於90年6 月27日確定；上訴人
  嗣於92年11月12日再提起行政訴訟確認上開復查決定應繳597,
  233,703 元遺產稅之行政處分無效，業經行政法院判決駁回確
  定一節，為兩造所不爭執（見本院卷(一)第188 頁、第90頁），
  並有高雄高等行政法院92年度訴字第01282 號、最高行政法院
  93年度上字第01335 號確認行政處分無效卷宗暨最高行政法院
  94年度判字第01578 號判決在卷可佐（見原審卷(一)第127 頁至
  第13 3頁及另置卷外），亦足認系爭行政處分經上訴人循由行
  政訴訟救濟程序業已終結而為確定。因民事訴訟與行政訴訟互
  不隸屬，民事法院與行政法院各自認定之訴訟標的法律關係未
  必即得以拘束對方，是以上訴人尚難以私法之確認判決變更系
  爭行政處分公法上法律關係。惟查：高市國稅局處分上訴人應
  繳納遺產暨贈與稅，乃係因上訴人為被繼承人壬○○之第三順
  位繼承人之一，且因第一順位繼承人業均拋棄繼承及第二順位
  繼承人已亡故，復因上訴人無法提出法院通知准予拋棄對被繼
  承人壬○○繼承權之相關文書一情，有高市國稅局88年6 月3
  日徵收科簽文、88年6 月14日電話紀錄簿、88年6 月15日財高
  國稅審二字第88027545號函、88年6 月28日遺產稅復查註銷更
  正稅額通知單等影本在卷可憑（見原審卷(一)第355 頁至第359
  頁、本院卷(一)第69頁），足認高市國稅局對上訴人為系爭行政
  處分，乃係因上訴人未能證明其已非被繼承人壬○○之繼承人
  之故。佐以高市國稅局於高雄高等行政法院92年度訴字第1282
  號行政訴訟審理中表示：若上訴人提出之確認繼承權不存在訴
  訟獲得勝訴確定，高市國稅局將會撤銷系爭行政處分等語（見
  上開行政訴訟卷第49頁），亦即高市國稅局係因於私法上主張
  上訴人為法定繼承人而為系爭行政處分，導致上訴人主觀上認
  其非法定繼承人之法律地位有不安之危險，而該危險得以本件
  確認判決加以除去，故上訴人提起本件訴訟自有確認利益。易
  言之，上訴人與高市國稅局間因公法上之稅捐及罰鍰等金錢請
  求權所生之公法上法律關係，與上訴人提起本件消極確認之訴
  之訴訟標的，要屬二事，自不得因此認定上訴人提起本件消極
  確認之訴不具有確認利益。是以上訴人主張其有即受確認判決
  之法律上利益，因如本件獲勝訴判決，依行政程序法第117 條
  之規定，高雄市國稅局非不得依職權加以撤銷系爭課徵遺產稅
  之處分等語，即屬可採。
七辛○○、庚○○於85年9 月5 日所為拋棄對被繼承人壬○○繼
  承權之聲明是否為真正？
(一)按繼承人拋棄其繼承權，依應於知悉其得繼承之時起2 個月內
  ，以書面向法院為之，此觀97年1 月2 日修正前民法第1174條
  規定自明。是以繼承權之拋棄，係指繼承開始後，繼承人依法
  定方式於法定期間內否認自己開始繼承效力之意思表示。
(二)經查：被繼承人壬○○於85年8 月16日死亡，辛○○2 人為其
  第一順序一親等直系血親卑親屬繼承人，乃於85年9 月5 日具
  狀聲明拋棄被繼承人壬○○之繼承權，經原審法院85年9 月7
  日以第729 號裁定准予備查在卷，且辛○○2 人與乙○○於85
  年9 月5 日具聲明拋棄繼承狀時併附有戶政事務所之印鑑證明
  ，而該聲明狀及繼承權拋棄書上之印文，與辛○○2 人於85年
  8 月21日向高雄市三民區戶政事務所、85年8 月22日向高雄市
  前金區戶政事務所申請之印鑑證明上印文相符，又辛○○2 人
  請領之印鑑證明與各自向戶政事務所申請登記之日期相同，即
  辛○○2 人85年9 月5 日具聲明拋棄繼承狀之印文為真正一節
  ，為兩造所不爭執（見本院卷(一)第186 頁至第188 頁、卷(二)第
  6 頁），復有乙○○等3 人拋棄繼承呈報狀、繼承系統表、戶
  籍謄本、繼承權拋棄書、印鑑證明在卷可稽（見原審85年度繼
  字第729 號卷第2 頁至第15頁、第17頁），佐以高雄市三民區
  戶政事務所98年11月25日高市金戶字第0980003728號函覆：辛
  ○○於85年8 月22日申請印鑑登記暨證明，因其為出境遷出人
  口，故經確認登記及申請日期為辛○○入境臺灣期間後，予以
  辦理等語，及該函所附印鑑登記申請書、印鑑證明申請書、印
  鑑條及護照等文書（見本院卷(一)第118 頁至第123 頁），足認
  辛○○確於85年8 月22日返國辦理拋棄繼承之印鑑登記暨證明
  ，並交付印鑑委人辦理本件拋棄繼承事件。次查：庚○○於85
  年8 月21日向高雄市三民區第二戶政事務所申請辦理印鑑登記
  暨證明，因相關資料逾保存年限，已未留存，而僅餘印鑑登記
  申請書、印鑑登記證明申請書一節，有高雄市三民區第二戶政
  事務所98年11月25日高市民二戶字第0980009834號函在卷可憑
  （見本院卷(一)第125 頁至第126 頁），惟依85年間有效施行之
  印鑑登記辦法第5 條之規定：申請印鑑登記應由當事人填具登
  記申請書及印鑑條各一份親自辦理等語（見本院卷(一)第177 頁
  ），而依高雄市三民區第二戶政事務所所保管資料所示，庚○
  ○於85年8 月21日申請辦理印鑑登記暨證明，乃由本人簽名一
  情，亦有兩造不爭執其真正之本院98年12月25日電話查詢紀錄
  單在卷可佐（見本院卷(一)第182 頁、第179 頁），如此乃足認
  庚○○確於85年8 月21日返國辦理拋棄繼承之印鑑登記暨證明
  ，並交付印鑑委人辦理本件拋棄繼承事件。是以辛○○2 人既
  係先親自申請拋棄繼承所需之印鑑登記暨證明，復將之連同印
  鑑交與他人撰寫聲明拋棄繼承狀，併送原審，則其等於85年9
  月5 日所為拋棄對被繼承人壬○○繼承權之聲明，自堪認為真
  正。上訴人僅以辛○○、庚○○於85年9 月5 日未在國內而否
  認上開聲明拋棄非為繼承真正，尚不足採。
八丁○○於87年12月1 日聲明拋棄對被繼承人壬○○之繼承權是
  否未逾2 個月期間？
(一)經查：高市國稅局就本件遺產稅之核定程序，係於85年9 月26
  日以財高國稅資字第85045473號遺產稅申報通知書通知被繼承
  人壬○○除戶申請人戊○○申報遺產稅；於知悉乙○○等3 人
  拋棄繼承後87年3 月9 日以函文通知丁○○提出被繼承人壬○
  ○承買與出售資產等資料，丁○○或其法定代理人未有任何回
  覆之文書，迄87年10月7 日始寄發丁○○85年度遺產及贈與稅
  繳款書，繳納期限為87年10月16日起迄12月15日止，此外，並
  無其他對丁○○寄發之申報通知書、催報通知書、或丁○○所
  為之遺產稅申報書表等節，為兩造所不爭執（見本院卷(一)第18
  7 頁至第188 頁），復經本院勘驗高市國稅局86年度遺產稅第
  00429 號卷無訛（見本院卷(一)第127 頁至第151 頁），足認高
  市國稅局於87年10月7 日向丁○○送達85年度遺產及贈與稅繳
  款書之行政處分前，僅曾於87年3 月9 日以函文通知丁○○提
  出被繼承人壬○○承買與出售資產等資料。次查：高市國稅局
  於87年3 月9 日以函文通知丁○○提出被繼承人壬○○承買與
  出售資產等資料時，僅向丁○○之法定代理人乙○○送達，且
  係由乙○○住處○○○大廈管理員簽收一節，有高市國稅局87
  年3 月9 日財高國稅審二字第87009663號函暨郵局掛號回執等
  影本各1 份在卷可憑（見本院更審前卷第65頁至第67頁），佐
  以證人即丁○○之母己○○證述：當時因其任職○○○○紀念
  醫院醫師，並未居住於高雄市，不知乙○○有辦理拋棄被繼承
  人壬○○繼承權事宜，亦不知高市國稅局87年3 月9 日函文，
  是迄收受高市國稅局85年度遺產及贈與稅繳款書，才知悉丁○
  ○為繼承人，即向法院辦理拋棄繼承等語（見原審卷(一)第249
  頁、本院更審前卷第128 頁），核與證人己○○（即卯○○）
  戶籍謄本行職業欄記載為「社會服務  ○○紀念醫院○○科住
  院醫師」（見本院更審前卷第64頁）相符，足認高市國稅局雖
  曾向丁○○之父乙○○函詢有關被繼承人壬○○承買與出售資
  產等資料，惟並未同時向居住臺北之丁○○之母己○○送達該
  函文，而為己○○所不知。
(二)次查：乙○○於88年4 月8 日原審法院非訟事件訊問時表示：
  「原先我要拋棄繼承時，由我舅舅（寅○○）去辦理，但是我
  不知我二位弟弟有沒有要拋棄繼承之意思，我是把證件包括戶
  籍謄本、印鑑證明及印鑑章交由他辦，…狀紙送出去前我也沒
  有看過，我也不清楚我弟弟有無同意拋棄。我是收到國稅局的
  核稅資料，才知道我女兒要繼承…，才向我弟弟查證有要拋棄
  繼承，我弟弟說我舅舅（寅○○）有向他們說」等語（見原審
  卷(一)第94頁至第95頁、88年度繼更(一)字第1 號拋棄繼承權卷第
  13頁至第14頁），另於原審陳稱：其於收到高市國稅局繳稅通
  知後，才向辛○○2 人查詢有無委託寅○○辦理拋棄繼承，始
  得知寅○○係於喪禮後與辛○○2 人各別聯絡等語（見原審卷
  (一)第206 頁），佐以辛○○2 人係各自於85年8 月21日、22日
  申請印鑑資料委由他人辦理拋棄繼承，已如前述，且乙○○係
  於85年8 月20日向高雄市三民區戶政事務所申請印鑑證明，另
  乙○○等3 人於向法院聲明拋棄繼承時均未併提出已通知其他
  繼承人拋棄繼承事宜，亦有該印鑑證明及原審85年度繼字第72
  9 號卷可徵（見原審85年度繼字第729 號卷第8 頁、第2 頁至
  第17頁），足認乙○○於自己委託寅○○辦理拋棄繼承後，並
  不知悉辛○○2 人亦同時委託寅○○向法院聲明拋棄繼承，且
  乙○○等3 人均未曾向其他繼承人為已拋棄繼承權之通知。如
  此自無從認定乙○○於自己拋棄繼承後即已知悉丁○○為繼承
  人，並告知丁○○之母己○○。
(三)再查：高市國稅局於87年3 月9 日以財高國稅審二字第870096
  63號致丁○○（受文者：丁○○法定代理人：乙○○君）函，
  所載「為稽徵業務需要，請於文到10日內就說明二所列被繼承
  人壬○○承買與出售資產等資料提出說明…」，並無通知丁○
  ○為被繼承人壬○○之繼承人，且應為申報遺產及贈與稅之意
  思表示，而係僅因當時已經收到乙○○等3 人拋棄繼承法院備
  查函，所以調查函文就直接寄與丁○○及其法定代理人乙○○
  一節，亦據高市國稅局自承明確（見本院卷(一)第95頁至第96頁
  ），佐以證人即壬○○之胞妹結證稱：壬○○離婚後即返回娘
  家居住，並設籍高雄市前金區○○○街○○號即胞弟寅○○住處
  ，及由寅○○供應生活費，因前夫有意見，故而壬○○離婚後
  與夫家及子女少有往來等語（見本院卷(二)第9 頁），核與乙○
  ○所述：父母離婚後，未約定探視我們3 兄弟之時間，且父親
  不希望母親與我們見面，因此僅偶爾與母親見面吃飯，家族活
  動未曾邀請母親參加，連其結婚時，母親亦未參加等語相符（
  見本院卷(二)第7 頁至第8 頁），並有壬○○之戶籍謄本可憑（
  見原審88年度繼字第686 號卷第8 頁至第11頁）。據此，乙○
  ○縱接獲高市國稅局87年3 月9 日函，因該函文並無通知丁○
  ○應為申報遺產及贈與稅之意思表示，乙○○復未知悉辛○○
  2 人亦已同時辦理拋棄繼承，故即無從認定丁○○之法定代理
  人乙○○於收受該函時已知悉丁○○業為壬○○之繼承人；再
  因乙○○與母親壬○○分居多年鮮有往來，全然不知壬○○之
  生活事業及金錢財務狀況，因此無法回覆高市國稅局，即置之
  不理，且未告知己○○，亦合於常情。
(四)末查：高市國稅局係於87年10月7 日始寄發丁○○85年度遺產
  及贈與稅繳款書，丁○○旋於87年12月1 日具狀聲明拋棄被繼
  承人壬○○之繼承權，經原審法院於87年12月10日以87年度繼
  字第837 號裁定駁回，抗告後經本院以88年度家抗字第2 號廢
  棄原裁定，發回原審法院審理，經原審法院88年5 月24日以88
  年度繼更字第1 號准予備查在案一節，為兩造所不爭執（見本
  院卷(一)第187 頁至第188 頁），並有丁○○民事陳明拋棄繼承
  狀暨證物、88年度繼更字第1 號裁定在卷可據（見原審87年度
  繼字第837 號卷第2 頁至第14頁、88年度繼更字第1 號卷第57
  頁至第58頁）。因丁○○於87年12月1 日具狀聲明拋棄被繼承
  人壬○○之繼承權時，距高市國稅局於87年10月7 日寄發丁○
  ○85年度遺產及贈與稅繳款書之日，尚未逾2 個月，則依首揭
  97年1 月2 日修正前民法第1174條之規定，乃符合以法定方式
  於法定期間內否認自己開始繼承效力之意思表示，從而自應認
  丁○○於87年12月1 日聲明拋棄對被繼承人壬○○之繼承權時
  ，未逾2 個月期間。
(五)至上訴人主張丁○○聲明拋棄對被繼承人壬○○之繼承權時已
  逾2 個月期間，因其法定代理人乙○○早知悉前一順位繼承人
  已拋棄繼承，另戊○○證述喪事後告知乙○○有關寅○○已代
  辦拋棄繼承一事時，○○○在場亦已得知；且最遲於87年3 月
  10日乙○○收受高市國稅局通知被繼承人壬○○承買與出售資
  產等資料函時即已知悉為繼承人等語。惟查：乙○○等3 人係
  分別各自請領印鑑證明及交付相關資料暨印鑑以委託寅○○辦
  理拋棄繼承，且乙○○等3 人均未向其他繼承人為拋棄繼承之
  通知，乙○○係於收受高市國稅局通知丁○○繳納遺產稅時始
  知悉，丁○○為壬○○之繼承人一節，業如前述。又戊○○雖
  證述：其於喪事辦完後幾天告知乙○○，寅○○已幫他們辦理
  拋棄繼承等語（見原審卷(一)第251 頁），惟亦證稱：己○○當
  時有在場，但不知己○○有無在聽等語（見同上），如此自無
  從認定己○○早於87年10月7 日前即已知悉乙○○等3 人均已
  拋棄繼承。又高市國稅局於87年3 月10日發函時，己○○並未
  居住在乙○○住處，復未據乙○○告知，且該函並無通知丁○
  ○為被繼承人壬○○之繼承人，應為申報遺產及贈與稅之意思
  表示，已為前述，因丁○○之法定代理人為乙○○、己○○，
  乙○○復為前順位之拋棄繼承人，為未成年人丁○○之利益，
  自應以己○○知悉有前順位之繼承人均已拋棄繼承情事，且該
  函確有通知丁○○為被繼承人壬○○繼承人，應為申報遺產及
  贈與稅之意思表示並為己○○收受知悉，始得認定未成年人丁
  ○○已知悉。惟上訴人就此並未舉證以實其說，是以其上開主
  張均不足採。
九上訴人於88年9 月7 日具狀聲明拋棄被繼承人壬○○之繼承權
  是否未逾2 個月期間？
(一)按97年1 月2 日修正前民法第1174條規定，繼承人拋棄其繼承
  權，應於知悉其得繼承之時起2 個月內以書面向法院為之；同
  法第1175條規定繼承之拋棄，溯及於繼承開始時發生效力。故
  法定繼承人之繼承權如經合法拋棄，即依法喪失繼承權，至於
  法院就繼承人拋棄繼承之聲明，准予備查，僅有確認之性質，
  非謂拋棄繼承之意思表示經法院准予備查後始生效力，最高法
  院89年度台上字第1403號判決要旨可資參照。
(二)經查：丁○○於87年12月1 日具狀聲明拋棄被繼承人壬○○之
  繼承權時，並未同時檢附對其他繼承人拋棄繼承之通知，而係
  因於88年4 月8 日經原審法院受理88年度繼更字第1 號開庭調
  查後，始於88年4 月27日補送繼承權拋棄書通知由上訴人等4
  人於88年4 月21日收受之證明（下稱系爭繼承權拋棄通知書）
  一節，有該繼承權拋棄書通知收受證明可稽（見原審88年度繼
  更字第1 號卷第15頁至第17頁），足認丁○○業已以系爭繼承
  權拋棄通知書向上訴人等4 人告知拋棄繼承。次查：乙○○係
  將系爭繼承權拋棄通知書直接送到寅○○公司處交給寅○○，
  而系爭繼承權拋棄通知書上所有之簽名蓋章，係在乙○○交付
  與寅○○時，由寅○○指示員工蓋章，並當場交還與乙○○，
  乙○○並未見上訴人在場簽名蓋章一節，業據乙○○陳述明確
  （見原審88年度繼更字第1 號卷第53頁、原審卷第205 頁），
  足認88年4 月21日當天系爭繼承權拋棄通知書並未直接送達與
  上訴人。又查：乙○○於88年4 月21日送達系爭繼承權拋棄通
  知書之住址為高雄市○○○街○○號，而上訴人於75年12月27日
  即自該址遷出，嗣入籍高雄市三民區○○路○○巷○○弄○○號，於
  88年間則設戶籍於屏東縣潮州鎮○○路○段○○○ 號一節，有上
  訴人戶籍謄本在卷可憑（見原審88年度繼字第686 號卷第17頁
  ），佐以證人戊○○結證稱：上訴人非居住在高雄市○○○街
  ○○ 號○樓，而係住在屏東，很少回高雄市○○○街○○號等語（
  見本院卷(二)第12頁）；乙○○所述：其當面交付系爭繼承權拋
  棄通知書與寅○○，是因為找不到其他人，且僅寅○○有確實
  住址，其亦有打電話告知戊○○及丑○○，印象中找不到上訴
  人，所以請戊○○轉告等語（見本院卷(二)第7 頁），足認上訴
  人並未居住及設籍在高雄市○○○街○○號，以致乙○○送達系
  爭繼承權拋棄通知書時未能直接交付，且未以電話通知。如此
  自無從認定上訴人於88年4 月21日即已知丁○○拋棄繼承。
(三)再查：高市國稅局於88年6 月15日以財高國稅審二字第880275
  45號函通知上訴人等4 人，因丁○○拋棄對壬○○之繼承權而
  為壬○○遺產之繼承人，若有向法院拋棄繼承，應提供法院通
  知拋棄繼承函資料等語，該函送達至高雄市○○○街○○號，並
  由寅○○於88年6 月16日收受等情，有高市國稅局88年6 月15
  日財高國稅審二字第88027545號函暨郵局掛號郵件收件回執等
  影本在卷可佐（見本院卷(一)第69頁、第70頁），固足認寅○○
  自斯時起即知上訴人等4 人已因丁○○拋棄對壬○○之繼承權
  而成為壬○○遺產之繼承人，惟上訴人並未居住及設址於寅○
  ○之住處，已為上述，佐以證人戊○○結證所述其因於88年8
  月間經寅○○告知丁○○拋棄對壬○○之繼承權，上訴人等4
  人亦需聲明拋棄一事，其才告訴上訴人，並向上訴人說寅○○
  會去處理等語（見本院卷(二)第10頁），足認上訴人於88年8 月
  間戊○○告知丁○○已拋棄對壬○○之繼承權時，始知自己成
  為壬○○遺產之繼承人。
(四)末查：上訴人於88年9 月7 日提出繼承權拋棄書、繼承系統表
  、原審法院88年度繼字第1 號通知丁○○拋棄對壬○○之繼承
  權准予備查函、戶籍謄本、印鑑證明，具狀向原審法院聲明拋
  棄被繼承人壬○○之繼承權，經原審法院以88年度繼字第686
  號受理一節，有原審法院88年度繼字第686 號拋棄繼承權卷可
  據（見該卷第2 頁至第22頁）。因上訴人於88年9 月7 日具狀
  聲明拋棄被繼承人壬○○之繼承權時，距戊○○於88年8 月間
  告知丁○○已拋棄對壬○○之繼承權時，尚未逾2 個月，則依
  首揭97年1 月2 日修正前民法第1174條之規定，乃符合以法定
  方式於法定期間內否認自己開始繼承效力之意思表示，從而自
  應認上訴人於88年9 月7 日聲明拋棄對被繼承人壬○○之繼承
  權時，未逾2 個月期間。
(五)至高市國稅局主張：依乙○○所述及其與國稅局電話聯絡時之
  紀錄，均表示其於88年4 月21日送達系爭繼承權拋棄通知書前
  已經用電話通知上訴人，因此上訴人於88年9 月7 日始聲明拋
  棄，乃已逾期，且原審法院亦已駁回其聲明確定等語。惟查：
1.高市國稅局於88年6 月14日接獲乙○○電話時所製作之電話紀
  錄簿，固記載乙○○表示丁○○拋棄壬○○之遺產繼承時，有
  事先通知下一順位繼承人（即上訴人等4 人），才經原審法院
  准予拋棄在案等語（見原審卷(一)第356 頁）；又乙○○雖曾於
  原審88年度繼更(一)字第1 號拋棄繼承權事件中陳稱送達系爭繼
  承權拋棄通知書前，先打電話給他們（即上訴人等4 人）等語
  （見原審88年度繼更(一)字第1 號卷第53頁），復於原審表示系
  爭繼承權拋棄通知書是交與寅○○，我有以電話聯絡上訴人及
  戊○○等語（見原審卷(一)第205 頁），然乙○○於本院審理中
  已明確說明其印象中未聯絡到上訴人，但以電話告知戊○○，
  請她轉告，因此才說先打電話給他們等語（見本院卷(二)第7 頁
  ）。亦即乙○○係因主觀上認知其打電話與丑○○等3 人告知
  丁○○拋棄繼承一事，並請戊○○轉告上訴人，又已當面送達
  系爭繼承權拋棄通知書，取得上訴人、寅○○及戊○○之簽名
  捺印，始為前述，惟乙○○既已補充說明對上訴人部分未親自
  以電話告知，如此自不得以乙○○告知戊○○轉告上訴人之時
  間，認定上訴人於88年4 月間即已知悉丁○○拋棄繼承一事。
  況且，上訴人於88年4 月至7 月間出入國境頻繁，短短4 個月
  有6 次之多一節，有上訴人之出入境紀錄在卷可稽（見高雄高
  等行政法院92年度訴字第01282 號卷第106 頁至第107 頁），
  戊○○因而遲至88年8 月始與上訴人取得聯絡，亦符常情。
2.原審法院於89年3 月8 日以88年度繼字第686 號裁定駁回上訴
  人等4 人之拋棄繼承權聲明，係因前通知上訴人等4 人應提出
  知悉為繼承人未逾2 個月之證明，並說明是否已於88年4 月21
  日收受系爭繼承權拋棄通知書，未據上訴人等4 人補正，因而
  認定上訴人等4 人已於88年4 月21日收受系爭繼承權拋棄通知
  書而知悉為被繼承人壬○○之繼承人，遲至88年9 月7 日始為
  聲明，已逾2 個月期限等語，有該裁定附卷可佐（見88年度繼
  字第686 號卷第30頁）。固足認上訴人於88年9 月7 日聲明拋
  棄繼承時，未據法院准予備查。惟上訴人實係於88年8 月始知
  悉自己為壬○○之繼承人，且已於2 個月內即88年9 月7 日向
  法院聲明拋棄對壬○○遺產之繼承權，業如前述，因法院就繼
  承人拋棄繼承之聲明准予備查，僅有確認之性質，非謂拋棄繼
  承之意思表示經法院准予備查後始生效力，是以揆諸上揭說明
  ，原審法院雖就上訴人之聲明未准予備查，因上訴人業以法定
  方式於法定期間2 個月內否認自己開始繼承效力之意思表示，
  故上訴人所為拋棄繼承聲明效力自不因原審法院以88年度繼字
  第686 號裁定駁回而影響。從而，高市國稅局之主張均不足採
  。
十綜上所述，上訴人本於繼承之法律關係，對高市國稅局請求確
  認上訴人對被繼承人壬○○之遺產繼承權不存在，為有理由，
  應予准許。另對丁○○主張上訴人非壬○○之繼承人，壬○○
  之繼承人應為丁○○部分，為無理由，應予駁回。原審就上開
  應准許部分，為上訴人敗訴之判決，尚有未洽，上訴意旨求予
  廢棄改判，為有理由，爰由本院予以廢棄改判如主文第2 項所
  示。至於上訴人之請求不應准許部分，原判決為上訴人敗訴之
  判決，經核於法並無不合，上訴意旨求予廢棄改判，為無理由
  ，應駁回其上訴。
十一據上論結，本件上訴為一部有理由，一部無理由，依民事訴訟
  法第450 條、第449 條第1 項、第79條，判決如主文。
中    華    民    國    99    年    2     月    24    日
                            民事第四庭
                                審判長法官  蔡文貴
                                法      官  黃科瑜
                                法      官  謝靜雯
以上正本證明與原本無異。
如對本判決上訴，須於判決送達後20日內向本院提出上訴狀，其
未表明上訴理由者，應於上訴後20日內向本院提出上訴理由書（
均須按他造當事人之人數附繕本）。上訴時應提出委任律師或具
有律師資格之人之委任狀，並依附註條文規定辦理。
中    華    民    國    99    年    2     月    24    日
                                書  記  官  楊茱宜
附註：
民事訴訟法第466 條之1 ：
對於第二審判決上訴，上訴人應委任律師為訴訟代理人，但上訴
人或其法定代理人具有律師資格者，不在此限。
上訴人之配偶、三親等內之血親、二親等內之姻親，或上訴人為
法人、中央或地方機關時，其所屬專任人員具有律師資格並經法
院認適當者，亦得為第三審訴訟代理人。
第1 項但書及第2 項情形，應於提起上訴或委任時釋明之。





司法院資訊處製作；財團法人民間司法改革基金會備份。
